【裁判字號】    91,上訴,898
【裁判日期】    920514
【裁判案由】    過失致死等
【裁判全文】
臺灣高等法院刑事判決                            九十一年度上訴字第八九八號
    上  訴  人
    即  被  告  庚○○
    選任辯護人  許世正  律師
右上訴人因過失致死等案件，不服臺灣基隆地方法院，八十九年度訴字第四四五號，
中華民國九十一年一月二十四日第一審判決（起訴案號：臺灣基隆地方法院檢察署八
十八年度偵字第四二八五、五二五０、六０二三號）提起上訴，本院判決如左︰
    主  文
原判決關於庚○○部分撤銷。
庚○○從事業務之人，因業務上之過失致人於死，處有期徒刑壹年貳月。
    事  實
一、庚○○係設於基隆市○○區○○路二三三號地下樓「仲陽資訊公司」（下稱仲陽
    公司）之經營負責人，以經營資訊軟體或機器設備之批發零售為其業務，庚○○
    經營仲陽公司，自應注意並能注意仲陽公司店內電器設施之用電情形，對此電器
    電器設施之用電安全，依當時情形亦無不能注意之情事。嗣於民國八十八年四月
    十七日九時四十三分許，因庚○○用電不當導致仲陽公司內之排風機因長期使用
    馬達致線圈短路而起火燃燒，火勢並沿樓梯間迅速往上延燒，波及附近同路二二
    五號、二二七號、二二九號、二三一號、二三五號、二三三號一、二、三樓等多
    間房屋及商店，後延燒至基隆市○○路二三三號二樓「ＯＰＥＮ︱ＢＯＯＫ」Ｋ
    書中心，燒燬及燒損情形如附表所示，因該Ｋ書中心之裝璜設備阻礙逃生通道，
    店內人員無法順利通過，導致在Ｋ書中心內消費之林佳德、郭柏鋒、范銘修因逃
    生不及吸入過量一氧化碳中毒死亡。
二、案經林佳德之母辛○、郭柏鋒之母己○○○、范銘修之父戊○○、甲○○、李純
    訴由基隆市警察局第一分局報告臺灣基隆地方法院檢察署及臺灣基隆地方法院檢
    察署檢察官據報相驗自動檢舉偵查起訴。
    理  由
一、訊據上訴人即被告庚○○矢口否認有右揭犯行，被告庚○○辯稱：伊是仲陽公司
    負責人，自八十七年一月間起，承租基隆市○○區○○路二三三號地下樓，公司
    內的電器是伊公司要開始經營時才裝潢好的，排風機也是那時候裝設的，不營業
    時排風機都已關閉，只有在天氣比較熱時開著，公司內的排風機及所有電器都是
    伊巡視所有開關，平常只有伊一人在公司內，伊每天下班時都會把抽風機電源關
    掉，伊將排風機裝設在天花板，火災鑑定報告內所指的排風扇應非由伊裝置在天
    花板上的排風扇，而是伊承租該屋之際已存在的排風機，並非伊裝置，且伊並不
    知有該排風扇存在，所以根本不知該排風扇有無使用云云，被告陳志龍之選任辯
    護人以「火災原因調查報告書」所引之鑑定依據證物「排風機」馬達，並非被告
    所有或保管使用之物，被告雖有請案外人丙○○裝設二具排風機，然該二具排風
    機均與「火災原因調查報告書」所引之鑑定依據證物「排風機」不同，又系爭排
    風機裝設於管線間之側牆上，然該側牆於被告承租該地下室部分時，即已為木夾
    板封閉，被告僅為室內裝潢，而對於該面側牆並未更動或拆除，既該面側牆已封
    閉，則系爭排風機應早已故障或無法使用，足見本件火災原因應非所謂排風機長
    期使用至馬達故障短路引起，尚難據此科以被告刑責等語為被告辯護。經查：
（一）右揭事實業據證人乙○○即鑑識火災現場之消防局隊員於原審證稱：「（本件
      火災鑑定是否由你承辦？）對，我們在勘查火場時依火流方向，在判斷起火點
      位置，再由起火點附近去判斷位置，本件判斷起火點是在仲陽資訊公司的排風
      機附近位置，起火點附近有許多電器設備，包括電腦，我們還將電腦拆解判斷
      是否有短路現象，電腦都沒有短路的現象，當時電話沒有通電，除了電腦部分
      還有配電盤，裡面的無熔絲開關有短路現象，但是據判斷也不是起火點，是受
      火點波及才短路的，後來我們發現地面上掉落一個排風機，而且我們判斷起火
      有相當的高度，不是自地面起火，所以就詳細檢查排風機的馬達有短路的痕跡
      ，經判斷馬達線路短路的痕跡是直接起火造成的，不是受火流延燒所造成的，
      配電盤可以確定是從排風機延燒過來，可以確定排風機在通電狀態．．．本件
      是從馬達內部燒出來的，不是從電線開始燒的，表示當時馬達應該是有通電中
      ，通電中如果馬達故障卡住會一直蓄電，導致短路．．．」（原審卷(一)第二九
      九頁至第三○○頁）「排風機是設在牆上，牆後可能為管線間，當時掛排風機
      的牆面外面有大火燃燒後剝落的痕跡，至於排風機管線間的牆面及排風機牆面
      的裡頭沒有大火燃燒後剝落的現象，一、二樓火流是由樓梯間延燒上去，並未
      從管線間延燒上二樓的火流現象，．．．排風機馬達上所發現的熔痕是於通電
      中電線短路的熔痕，而非火災所造成的．．．對於熔絲開關是屬於仲陽公司所
      使用，馬達有短路的跡象再加上熔絲開關有融痕，所以判斷是整個線路的短路
      」，於本院證稱：「（本件有無可能是電線走火？）不可能。」（本院九十一
      年六月七日訊問筆錄）等語明確，而本件火災係自被告庚○○所經營之仲陽公
      司開始起火燃燒，起火處附近並未發現有足以自燃之物質，該址鐵捲門關閉，
      清理室內地板未發現明顯燃燒痕，研判無蓄意縱火之可能，檢視起火處室內無
      熔絲開關接點發現有短路熔痕，書桌上方之排風機馬達線圈有疑似短路熔痕，
      不排除排風機長期使用致馬達故障線圈短路引起火災之可能性最大等情，有火
      災原因調查報告書、火災現場勘查記錄及原因判斷、內政部消防署支援火災現
      場勘查記錄及現場照片等在卷可參（附於基隆市刑事警察局刑事案件偵查卷）
      顯然火災起火處是位於被告庚○○經營之仲陽公司內書桌上方之排風扇，因該
      排風扇長期通電致馬達線圈短路所引起之火災等情，應堪採信。雖證人即當初
      替被告庚○○配置排風機之電匠丙○○於本院時稱：排風機使用過久，短路時
      就像電燈壞掉一樣，不會起火燃燒，本件馬達有鋁合金外殼包住，就算馬達燒
      起來，外面也不可能起火等語，惟據證人乙○○即鑑識火災現場之消防局隊員
      於本院時所證稱：「從我們看過的很多案例，馬達的線圈包線如果有脫落，就
      會導電生熱產生高溫燃燒，如果馬達外面有塑膠的製品就有可能會燃燒．．．
      」「外殼是鐵的東西，金屬就會傳達溫度，外面可能有塑膠製作，如果產生的
      溫度夠高，甚至連鋁合金都會熔解，本件鋁合金已有熔解的現象。」（本院九
      十一年六月七日訊問筆錄），是就證人吳隆慶所陳系爭排風機之馬達，已因過
      度使用而產生短路起火燃燒，以致其包覆於外之鋁合金已因高溫熔解，於如此
      高溫之情況下，若有可燃物品於附近，起火燃燒之可能性極高，是證人丙○○
      所稱不足為被告有利之認定。
（二）被告庚○○雖辯稱：「仲陽公司內的排風機是要開始經營時才裝潢好的，不營
      業時排風機都已關閉，每天下班時都會把抽風機電源關掉，火災鑑定報告內所
      指的排風扇應非由伊裝置在天花板上，而是伊承租該屋之際已存在的排風機，
      是掛在管線間用一個木板隔開」云云，惟與證人丙○○即當初替被告庚○○配
      置排風機之電匠於原審結證稱：「被告所指的管線間有一個舊的抽風扇，因為
      該處賣場全部要做新的，所以我認為該台舊的抽風機是屬於大樓的，沒有去移
      動，至於我所裝的抽風機是裝在輕鋼架的天花板上。」（原審卷(二)第二○八頁
      ）等語大致相符，惟被告於九十年十一月二十二日原審審理時當庭自承該管線
      間是屬於其承租之範圍內，則其於承租而重新裝璜仲陽公司之際，電匠丙○○
      尚能發現該管線間裝置有排風扇存在，則被告庚○○竟辯稱裝璜之木板將排風
      扇藏匿於木板的的後面，致其無從知悉該排風扇的存在云云，與事實不符，被
      告空言表示不知該排風扇存在云云，自非可採。至證人丁○○即將仁二路二三
      三號地下室租予被告庚○○之房東雖到院證稱：其將該處租予被告時，並不知
      該處有系爭起火燃燒之馬達等語，惟證人丁○○為被告之房東，其間有租賃關
      係，且火災後之後續處置亦有相關，故證人丁○○所述顯係避重就輕之詞，不
      足採信。
（三）被告庚○○為仲陽資訊公司之負責人，則被告庚○○自應注意、並能注意仲陽
      公司店內電器設施之用電情形，對此電器設施之用電情形有注意防範危險發生
      之義務，詎庚○○竟疏未注意公司排風機等電器設施之用電安全，依當時情形
      亦無不能注意之情事，致使八十八年四月十七日九時四十三分許，因被告庚○○用電不當導致仲陽公司內之排風機線圈短路而起火燃燒，並延燒至「ＯＰＥ
      Ｎ︱ＢＯＯＫ」Ｋ書中心時，因該Ｋ書中心之裝璜阻礙逃生通道，造成在Ｋ書
      中心內消費之林佳德、郭柏鋒、范銘修因逃生不及吸入過量一氧化碳中毒死亡
      之慘劇，顯有過失，亦經台灣基隆地方法院檢察署檢察官相驗屍體屬實，並製
      有相驗屍體證明書、驗斷書等在卷足憑，被告庚○○、已判決確定之莊秀鳳（
      Ｋ書中心負責人）、吳易璋（Ｋ書中心店長）之過失行為與被害人之死亡及傷
      害間，俱有相當因果聯絡關係。被告庚○○所辯，均與現場跡證不符，顯不足
      採信。本件事證明確，其犯行堪以認定，應依法論科。至被告尚有申請將本件
      敘明。
二、按刑法第二百七十六條第二項所謂之業務，係指以反覆同種類之行為為目的之社
    會活動而言。故一人不以一種業務為限，如一人同時兼有二種或二種以上之業務
    ，而在某一種業務上有不慎致人於死之行為，即應負其業務過失致人於死罪責。
    核被告庚○○所為，係犯刑法第一百七十三條第二項、第一百七十五條第三項、
    第二百七十六條第三項之罪。被告庚○○以一行為觸犯前揭三罪名，並致被害人
    林佳德、郭柏鋒、范銘修三人死亡，均為想像競合犯，應從一重之業務過失致人
    於死罪處斷。
三、原審因而予以論罪科刑，固非無見。惟按所謂燒毀，係指火力燃燒，喪失物之效
    用而言，必須其物喪失主要效用，使得為既遂，而關於房屋之主要效用，應係足
    以避風雨，可達經濟上使用之目的而言。查本件燒燬、燒損之情形依附表所示，
    其中僅有基隆市○○區○○路二二五號、二二七號及二二九號二樓屋頂全部燒失
    橫樑掉落，達到燒燬之地步，其餘如附表編號四、五所示之部分均未達燒毀之情
    形，即不構成刑法第一七三條第二項之罪，而僅構成同法一百七十五條第三項，
    原判決未予區分，顯有疏漏。被告庚○○上訴意旨猶執陳詞否認犯罪並指摘原判
    決不當，雖無理由，然原審判決既有上揭可議，自應由本院將原審判決撤銷並予
    以改判。爰審酌被告庚○○因一時失察致排風扇長期處於通電之狀態，造成線圈
    短路而失火，不僅造成建築物燃燒損燬，亦造成無辜的生命喪生火場，惟其犯罪
    後尚未與被害人家屬及其他受其波及受創之店家達成和解之犯後態度等一切情狀
    ，乃量處如主文第二項所示之刑。
據上論斷，應依刑事訴訟法第三百六十九條第一項前段、第三百六十四條、第二百九
十九條第一項前段，刑法一百七十三條第二項、第一百七十五條第三項、第二百七十
六條第二項、五十五條，罰金罰鍰提高標準條例第一條前段，判決如主文。
本案經檢察官吳慎志到庭執行職務。
中      華      民      國    九十二    年      五      月     十四     日
                              臺灣高等法院刑事第十九庭
                                  審判長法  官  許  國  宏
                                        法  官  林  勤  純
                                        法  官  洪  光  燦
右正本證明與原本無異。
如不服本判決，應於收受送達後十日內向本院提出上訴書狀，其未敘述上訴之理由者
並得於提起上訴後十日內向本院補提理由書（均須按他造當事人之人數附繕本）。
                                        書記官  陳  玉  嬋
中      華      民      國    九十二    年      五      月     十四     日
附錄：本案論罪科刑法條全文
刑法第一百七十三條第二項
放火燒燬現供人使用之住宅或現有人所在之建築物、礦坑、火車、電車或其他供水、
陸、空公眾運輸之舟、車、航空機者，處無期徒刑或七年以上有期徒刑。
失火燒燬前項之物者，處一年以下有期徒刑、拘役或五百元以下罰金。
第一項之未遂犯罰之。
預備犯第一項之罪者，處一年以下有期徒刑、拘役或三百元以下罰金。
刑法第一百七十五條第三項
放火燒燬前二條以外之他人所有物，致生公共危險者，處一年以上七年以下有期徒刑
。
放火燒燬前二條以外之自己所有物，致生公共危險者，處三年以下有期徒刑。
失火燒燬前二條以外之物，致生公共危險者，處拘役或三百元以下罰金。
刑法第二百七十六條第二項
因過失致人於死者，處二年以下有期徒刑、拘役或二千元以下罰金。
從事業務之人，因業務上之過失犯前項之罪者，處五年以下有期徒刑或拘役，得併科
三千元以下罰金。


司法院資訊處製作；財團法人民間司法改革基金會備份。
